臺灣高等法院刑事裁定　　　　　　　　　 94年度抗字第149號
抗　告　人　甲○○
即　受刑人
上列抗告人因聲明異議案件，不服臺灣宜蘭地方法院中華民國94
年 2月18日，94年度聲字第94號裁定，提起抗告，本院裁定如下
：
    主  文
原裁定撤銷，發回臺灣宜蘭地方法院。
    理  由
一、本件抗告意旨略以：抗告人違反大陸人民進入台灣地區之相
    關規定，本應依台灣地區與大陸地區關係條例（以下簡稱兩
    岸條例）第18條第1、2項之規定強制出境。然抗告人所涉刑
    事案件已由桃園縣警察局八德分局函請台灣桃園地方法院檢
    察署偵辦，已進入司法程序，此時，已不符合兩岸條例第18
    條第 1、2項之強制出境之規定，而應準用同條例第18條第3
    項（應為第 4項之誤）之規定，亦即抗告人所涉之刑案於進
    入司法程序後，即應由法官或檢察官責付並收容於收容處所
    ，不應以一時未責付之失而影響抗告人之權益。且法律有普
    遍性及慣例性，如同抗告人相同之案例亦有折抵刑期者，望
    能給予公平等語。
二、經查，抗告人即受刑人（以下簡稱抗告人）係大陸地區人民
    ，於92年7月10日以探親名義入境台灣地區，嗣於92年12月4
    日因涉嫌偽造文書等案件至桃園縣警察局八德分局製作筆錄
    ，同年月 6日經警逮捕進而收容，其後且經八德分局將抗告
    人函請臺灣桃園地方法院檢察署偵辦，臺灣桃園地方法院檢
    察署於93年3月9日分案（93偵字第3833號），惟因抗告人於
    93年 4月14日被解送至宜蘭處理中心收容；臺灣桃園地方法
    院檢察署乃將該案函請台灣高等法院檢察署令轉台灣宜蘭地
    方法院檢察署偵辦（93年度偵字第2397號，分案日期為93年
    7月4日）；嗣抗告人所涉偽造文書罪經檢察官提起公訴，並
    經原審法院於93年10月7日以93年度訴字第393號決處有期徒
    刑 1年2月，於93年11月1日確定，迨至同年11月29日由臺灣
    宜蘭地方法院檢察署檢察官簽發93年度執明字第1253號執行
    指揮書解送宜蘭監獄執行等事實，業經本院調閱起訴書、判
    決書及抗告人之前案資料，查明在卷，並經原審法院調閱原
    審法院93年度訴字第 393號刑事卷宗、臺灣桃園地方法院檢
    察署93年度偵字第3833號偵查卷宗、臺灣宜蘭地方法院檢察
    署93年度執字第1253號、94年度執聲字第 3號執行卷宗查明
    無訛。
三、原審法院雖以抗告人被發監執行前於八德分局與宜蘭處理中
    心之收容期間，係治安機關依兩岸條例第18條第1、2項之規
    定，將聲明人暫收容於治安機關之拘留所或收容於內政部設
    置之大陸地區人民處理中心，並非屬同條例第18條第4項（
    原審誤載為第3項）所稱係經法官或檢察官之責付而收容於
    收容處所，認為抗告人在發監前之被收容期間，與兩岸條例
    第18條第4項折抵刑期之規定有間，進而認為執行檢察官所
    簽發93年度執明字第1253號執行指揮書之執行之指揮，並無
    不當，而駁回抗告人之聲明異議。
四、惟按，進入臺灣地區之大陸地區人民，有下列情形之一者，
    治安機關得逕行強制出境。但其所涉案件已進入司法程序者
    ，應先經司法機關之同意：一、未經許可入境者。二、經許
    可入境，已逾停留、居留期限者。三、從事與許可目的不符
    之活動或工作者。四、有事實足認為有犯罪行為者。五、有
    事實足認為有危害國家安全或社會安定之虞者。前項大陸地
    區人民，於強制出境前，得暫予收容，並得令其從事勞務，
    兩岸條例第18條第1、2項定有明文。亦即，有事實足認為進
    入臺灣地區之大陸地區人民有犯罪行為者，治安機關得逕行
    強制出境，但其所涉案件已進入司法程序者，應先經司法機
    關之同意。其次，進入臺灣地區之大陸地區人民，涉及刑事
    案件，經法官或檢察官責付而收容於第 2項之收容處所，並
    經法院判決有罪確定者，其收容之日數，以 1日抵有期徒刑
    或拘役1日，兩岸條例第18條第4項，亦有明文。亦即大陸地
    區人民，涉及刑事案件，並經法官或檢察官責付而收容於收
    容處所者，若其後經法院判決有罪確定者，其收容之日數，
    可以折抵刑期。本件抗告人於92年12月 6日經警方逮捕進而
    被收容，迨至檢察官於93年11月29日簽發執行指揮書前，抗
    告人一直在相關處所收容中，已如前述。然警方、治案機關
    係以何原因收容抗告人？何以遲至93年 3月間始函送檢察機
    關偵辦？收容中之抗告人係大陸地區人民，若涉刑案，而無
    羈押之必要，或無交保可能，是否多以責付方式，收容於相
    關處所？若然，在抗告人原已被收容之情形下，警方何以未
    將抗告人併案送請檢察機關偵查，使檢察官得將抗告人責付
    並收容於法定處所，進而使抗告人於本案判決確定後得以折
    抵刑期？檢察機關及審理之法院亦因抗告人已經被收容，認
    為無礙偵查及審判程序之進行，而未諭知責付，終至使抗告
    人長時間被收容，卻不能折抵刑期，實嚴重影響抗告人之權
    益。從形式上觀察，本件情形雖因為抗告人未經檢察官或法
    官責付、收容，而不符合兩岸條例第18條第 4項有關折抵刑
    期之規定。然抗告人所涉犯罪，若尚未進入司法程序，原得
    由治案機關逕行強制出境，亦即抗告人之人身自由，應有隨
    時獲釋之可能。惟因抗告人所涉刑案於93年3月9日即由檢察
    機關分案偵查而進入司法程序，治案機關應先經司法機關之
    同意始得強制抗告人出境。換言之，治案機關自93年3月9日
    起即不得逕行強制抗告人出境，其時抗告人並且處於隨時得
    由檢察官訊問並為一定之處分之狀態。上開刑案進入司法程
    序後，檢察官何時訊問抗告人？是否諭知責付或對抗告人為
    一定之處分？警方是否曾徵求檢察機關之同意而擬強制抗告
    人出境？均有未明。且抗告人原即由警方及治安機關收容，
    若警方將抗告人併同其所涉案件送請檢察官偵辦，使檢察官
    得斟酌是否將被告羈押或責付、收容，進而使被羈押或責付
    之抗告人，將來得以羈押、收容之日數折抵其刑期；甚至檢
    察官於其後之偵查中或法院於審理中，若注意諭知責付收容
    ，抗告人亦得享有折抵刑期之利益，乃因警方、偵查及審判
    機關均未注意及之，致長期被警方、治案機關收容之抗告人
    ，不能以被收容之期間折抵刑期，似有違公平、正義。原審
    法院僅以抗告人未經檢察官或法官責付收容，即認不符合折
    抵之要件，應有可議。抗告人抗告指摘及此，應認為有理由
    。且因本案尚有前述事實未明，本院無從自為裁判，爰將原
    審裁定撤銷，發回原審法院另行處理。應特別一提者，抗告
    人於93年11月29日即發監執行，迄已逾三月，若進入司法程
    序後之收容期間得折抵抗告人之一年二月之有期徒刑刑期，
    則抗告人之刑期所剩無幾，原審法院允宜儘速處理，以免影
    響抗告人之權益。
據上論斷，應依刑事訴訟法第413條，裁定如主文。
中　　華　　民　　國　　94　　年　　3 　　月　　16　　日
    　　　　　　　刑事第十七庭審判長法　官  吳啟民
                  　　　　　　　　　法　官　蘇隆惠
                                　　法　官  林瑞斌
以上正本證明與原本無異。
檢察官如不服本裁定，應於收受送達後五日內向本院提出抗告狀
。
                                    書記官  陳思云
中　　華　　民　　國　　94　　年　　3 　　月　　16　　日
